【裁判字號】    88,上更(一),34
【裁判日期】    890801
【裁判案由】    返還保證金
【裁判全文】
臺灣高等法院臺中分院民事判決  八十八年度上更(一)字第三十四號
    上  訴  人    甲○○
    訴訟代理人    紀亙彥律師
    被  上訴人    乙○○      .
    訴訟代理人    林益輝律師
右當事人間返還保證金事件，上訴人對於中華民國八十五年五月十三日臺灣南投地方
法院八十四年訴字第二九三號第一審判決提起上訴，經最高法院第一次發回更審，本
院判決如左：
      主      文
上訴駁回。
第二審及發回前第三審訴訟費用由上訴人負擔。
      事      實
甲、上訴人方面：
一、聲明：求為判決：(一)原判決關於駁回上訴人後開第二項之訴及其假執行之聲請暨
    該訴訟費用之負擔部分均廢棄。(二)右廢棄部分，被上訴人應給付上訴人新台幣（
    下同）二百五十萬元及自民國（下同）八十四年七月十二日起至清償日止，按年
    息百分之五計算之利息。(三)前項判決，上訴人願供擔保請准宣告假執行。(四)第一
    、二審訴訟費用及發回前第三審訴訟費用由被上訴人負擔。
二、陳述：除引用原判決書之記載外，補稱：
  (一)緣兩造間就被上訴人所有坐落南投市○○段五四七之七地號土地於八十三年八月
    六日簽訂土地合建房屋契約書，約定由上訴人於被上訴人所提供土地上興建本國
    式鋼筋混凝土造參層住宅，有原審業呈案之契約書乙紙足稽，依該契約第二條約
    定：「被上訴人取得巷口之第壹間房屋，上訴人取得其餘之參間房屋。」該契約
    第三條約定：「上訴人為保證信守合約起見，願交付被上訴人保證金二百五十萬
    元」且該款項亦由被上訴人於契約文末簽認領受無訛。嗣上訴人於八十三年十二
    月六日依約建築完成，並於同年月廿七日將被上訴人應分之坐落南投市振興巷四
    一之一號房屋移轉登記予被上訴人，有業呈案之建築改良物登記謄本足稽，是上
    訴人業依約履行責任完畢，乃告知被上訴人應返還履約保證金，詎被上訴人均藉
    口推托，上訴人復以存證信函催告被上訴人返還，惟被上訴人仍拒不相理，是為
    提起本件訴訟之緣由。
  (二)查依雙方合建契約第二條約定，由被上訴人取得巷口之第壹間房屋，上訴人取得
    後面之三間房屋，本件上訴人業於原審檢附建築配置、位置圖樣，南投縣政府建
    設局八十二年投縣建管造字第二六七六號建造執照及八十三年投建管使字第二七
    六二號使用執照，並相片八禎，以證明上訴人確依契約完成興建本國式鋼筋混凝
    土造三層樓房住宅肆棟，且業依約將巷口第一間即南投市振興里振興巷四十一之
    一號移轉過戶予被上訴人，亦有前呈案之建築改良物登記簿謄本可稽，且被上訴
    人亦自認業搬入居住無訛，足見上訴人主張已完全履行契約之義務應堪認為真正
    。
  (三)按所謂定金，係當事人之一方為確保其履行契約而交付他方之金錢而言，只須交
    付金錢之目的，在確保履行契約，無論稱為訂約金、保證金或其他名稱，均不影
    響其定金之性質。本件上訴人交付被上訴人保證金貳佰伍拾萬元，此部分被上訴
    人於庭訊時亦自認無訛，又契約書第十條中復約定「雙方應切實遵守履行所訂各
    條款，如被上訴人違約時加倍退還保證金，上訴人違約則被上訴人得沒收保證金
    」等，足見本件上訴人所繳付之保證金，應為契約違約定金之性質無疑。復按民
    法第二百四十九條第一項第一款規定「定金除當事人另有訂定外，適用左列之規
    定：契約履行時，定金應返還或作為給付之一部。」本件上訴人既已依約將被上
    訴人應取得之房屋移轉過戶及點交被上訴人使用，而業已履行完畢，雖雙方當事
    人未就保證金返還為約定，然依民法第二百四十九條第一項第一款之規定，被上
    訴人仍負返還保證金之責任。且本件上訴人亦曾以存證信函催告被上訴人限期返
    還，是自期限屆滿時起被上訴人自應另負遲延給付之損害賠償責任無疑。
  (四)復按解釋契約，固須探求當事人立約時之真意，不能拘泥於契約之文字，但契約
    文字業已表示當事人之真意，無須別事探求者，即不得反捨契約文字而更為曲解
    （最高法院十七年上字第一一一八號判例參照），本件兩造於八十三年八月六日
    所簽訂之契約，業經代書吳梅英當場朗讀內容與兩造聆聽後，始由兩造親自簽名
    蓋章，亦經證人即代書吳梅英結證屬實。而該契約之文末明文記載：「雙方前所
    訂之契約全部作廢。」且由兩造於記載下特別蓋章承認，是姑不論有無簽訂被上
    訴人所謂之第一、二份契約，該等契約之效力業因八十三年八月六日契約之簽訂
    而均已失效。被上訴人猶執已失效之契約而為主張，其抗辯乃無理由。
  (五)次查兩造訂立第三份合建契約前，確有口頭之合建契約，惟本件被上訴人於原審
    所提出以為主張及抗辯之所謂第二次合建契約書，即被上訴人所稱八十二年五月
    份之合建契約，本件上訴人從末見過，且本件上訴人從未委託他人與被上訴人簽
    訂任何契約，是該份契約書係由訴外人陳裕榮一手偽造者，此可由以下數端得知
    ：
  (1)試比對本件被上訴人所稱第一次合建契約第二次合建契約之內容，就保證金部分
    以觀，第一次合約中保證金為貳佰伍拾萬元，訴外人陳裕榮可分得肆棟房屋中參
    棟，而第二次合約中保證金驟升為肆佰萬元，且上訴人僅分得肆棟中之貳棟，尚
    需以保證金折讓為買賣第參棟之價金。比照之下第一次合約與第二次合約間，建
    主之利益相差達六百五十萬元，蓋第一次合約之保證金雖未約定返還時期，惟其
    依法仍應返還，至第二次合約之保證金因已折算為房價自無需返還，二者就建主
    利益上相差如此之大，且本件涉訟之第一份合約簽定時，被上訴人即有同意該契
    約之條件，亦經證人陳裕榮於鈞院前審結證屬實，而被上訴人亦自認無訛。衡情
    當無人願意再為條件較差之第二分合約之簽定，更遑論及授權他人為之。是該兩
    契約間之利益均有六百五十萬元之差別，而第一分契約及第三分契約之條件又完
    全相同，是被上訴人既自承有同意第一分合約之簽訂條件，又何以第三份與第一
    份契約之條件完全相同，被上訴人又何以不可能同意。
  (2)次查第二次合約之保證金為四百萬元，依約建主方面應於建造執照領得開工時即
    應交付地主完結，本件訟爭房屋之建造執照係於八十二年十二月一日核發，本件
    被上訴人何以均未向原告催繳，甚且該部分保證金既依第二次合約係作為兩造買
    賣其中乙棟房屋之價金，則被上訴人於房屋建造完成並為總登記完竣，其已搬入
    居住後，均未向上訴人提出追索，況被上訴人尚因經濟狀況不佳，於八十四年二
    月以其所分得房地向南投縣農會抵押貸款，亦有呈案之土地登記簿謄本足稽，其
    既須貸款方足週轉，何以未向上訴人催取保證金，甚或房屋價金，此等行徑豈非
    大異常情。足見兩造確未曾有被上訴人所稱第二次合約之簽訂，且被上訴人於房
    屋尚未建築完成前之八十三年三月十八日、八十三年六月十四日另以借款名義向
    上訴人借得二十萬元、七十萬元，有借據附卷可稽。而被上訴人於鈞院前審亦自
    認該部份屬借款。是兩造就該部分款項為借款，已無爭執。此益見被上訴人主張
    有以保證金抵充買賣價金乙節，至為不實。
  (3)再者本件被上訴人於原第一審八十五年元月廿五日庭訊中稱：「當時第一次訂約
    是陳裕榮與我訂的，第二份才是改為甲○○與我訂，地點是在代書處訂約時。」
    ，亦足證本件被上訴人確僅就合建訂約二次，一次係與陳裕榮訂約（即訟爭第一
    份合約），另一次係於代書處與本件上訴人訂約（（即訟爭第三份合約），根本
    未有所謂第二份合約之存在，彰彰明甚。而證人陳裕榮於原第一審，卻證稱第二
    份契約係在工地中簽訂，與本件被上訴人所述處所不同，益見本件被上訴人所主
    張者，完全不實至明。
  (4)綜上以觀，足見本件被上訴人所提出據以主張之第二份契約，根本係由訴外人陳
    裕榮未得兩造之同意一手偽造者，兩造間就其內容根本未有合意，被上訴人明知
    該契約係偽造猶仍提出據以主張，與法即未有洽，其所為主張自無理由。本件上
    訴人並否認該份契約內容之真正。原審判決認兩造間有簽訂第二份契約所憑實乏
    有據。
  (5)被上訴人與陳裕榮於八十五年一月廿五日原審庭訊時就該份契約書（按指上述第
    二次契約）之簽訂處所．一則稱「工地」，一則稱「被告家中」，二者實有極大
    出入，雖被上訴人另於八十五年二月六日另以書狀陳明二者係同一地點，僅因個
    人認知之不同，致有不同之陳述，惟此無異欲蓋彌張。蓋被上訴人稱該第二份契
    約簽訂時期為八十二年五月間，然系爭房屋建造執照核發日期係八十二年十二月
    一日，足見被上訴人所稱簽約時期根本尚未動工，何來「工地」之有﹖況被上訴
    人既主張該份契約係為修改其所稱第一次合建契約中不合理之部分，自應對其最
    有利，核諸經驗法則自應有深刻之記憶，何以說詞不一，顯見其中有不可告人之
    隱私；其二人所述之簽約地點根本不同，益見該份契約應係臨訟編造，兩造間就
    該份契約根本末有簽訂之合意，應非真正至明。被上訴人於歷次書狀中均陳稱第
    二份契約簽訂日期為八十二年五月間，然證人陳裕榮於原審庭訊時卻陳稱第二份
    契約之簽訂日期為八十二年十二月底，二者所述時間差異之大，實難令人信其為
    真正，足見上訴人主張該契約為偽造者，自屬有據。原判決認係兩造間曾簽訂第
    二份契約，實非有據。
  (六)復查本件到庭之證人陳裕榮所為證詞，多所矛盾，且與事實諸多不符，應不得為
    對被上訴人有利之認定，例如就第一份合約之訂約名義人，其初稱以其名義與被
    上訴人簽訂，嗣改稱代表訴外人洪鍚欽簽訂，復改稱代表富本公司簽訂，就其個
    人所代表簽訂契約之對象竟出現如此多之版本，其供述之不實可見一般。至其就
    第二份合約之簽訂卻將條件等始終如一供稱因第一份有瑕疵或不願讓地主吃虧等
    ，而附和被上訴人所稱，其供述乃不無臨訟勾串之嫌，而不足採。甚且，本件上
    訴人之所以會加入本件訟爭房屋之合建行為，乃因訴外人陳裕榮與地主合意合建
    後，訴外人陳裕榮財務發生問題，無力興建及再繳付地主保證金，方由上訴人接
    手出資，再委由陳某興建。是上訴人乃於八十二年十月六日以現金向華南銀行雙
    園分行埔乾辦事處換取該行為發票人之臺灣銀行本行支票，面額計各為二百萬元
    及六十萬元，其中二百萬元及為本件合建契約之保證金，而另六十萬元中十萬元
    作為陳某之介紹費五十萬元係支付陳某先前與地主簽約所交付地主之頭期保證金
    ，該二紙支票由訴外人陳裕榮所兌領，有臺灣銀行總行營業處營存密字第二二六
    三號函及所附支票影本在卷足稽。是證人陳裕榮證稱其未拿到該等票據及未拿傭
    金，而故意隱匿該部分事實之證詞亦均不足採，且被上訴人自承僅取得二百五十
    萬元保證金，再依證人陳裕榮所述其先前業從訴外人洪錫欽手上拿到五十萬元的
    支票交與被上訴人，該支票是四月一日開的，是北部的，則何以嗣上訴人交付其
    二百六十萬元之銀行支票，其僅提領二百萬元予被上訴人，如此豈非從中侵吞六
    十萬元。復依被上訴人所提出之南投市農會活期存款存摺，其於八十二年三月二
    十七日僅餘一百二十五元，雖八十二年四月二日有託收一筆五十萬元之支票，然
    核諸經驗法則及一般票據交換規則，被上訴人提示票據如確係如證人陳某所言為
    北部票據，一般至少需三日之票據交換時間，而農會更不同於一般銀行體系，其
    提出交換之時間或更不僅於此，則自被上訴人於託收次日即得領出三萬元以觀，
    該紙託收票據應為南投縣市之金融機構付款之票據，凡此均再再證明證人陳裕榮
    所為證言均不實在。又陳裕榮雖於原審證稱：兩造的契約書第一次是以我名義與
    被上訴人訂立的，但因有瑕疵，所以再訂第二次契約是以上訴人名義，在場的有
    上訴人的父母親及被上訴人等語，惟就第一次陳裕榮與被上訴人所簽訂合約以觀
    ，要件具備，內容清楚，何來瑕疵之有﹖況其既言第二次合約簽訂時上訴人的父
    母親及被上訴人均在場，而第二次合約之條件相當不利於上訴人業如前述，核諸
    經驗法則，自應由在場之上訴人的父母之至親代理上訴人簽名，否則至少應有其
    簽名見證方為的論，而杜爭議，不可能由一無甚相干之外人來代理簽名至明。另
    被上訴人雖曾陳明不識字，然就其本身姓名之簽署尚不成問題，此可由被上訴人
    所稱之第三份合約，即本件上訴人據以主張之契約中有被上訴人之親自簽名，及
    其於原審庭訊中可自行簽收繕本，足證其既會簽名又親自在現場，何以須委由陳
    裕榮代簽﹖凡此均與常理未相符合。
  (七)又縱果確有所謂第二份契約之簽定，然自第二份契約之外形上觀之，該第二份契
    約為陳裕榮代理他人簽訂者，業據其供陳在卷，且上訴人並未於簽約時在場，是
    該份契約並未表明代理之意旨，則該契約書上之簽名及印文均屬偽造無疑，況證
    人陳裕榮復證稱本件訟爭印章係訴外人洪鍚欽交付予他的，此語縱使屬實則簽約
    時為八十二年，該時上訴人早已成年，殊無由父親代理之理，是該契約之效力尚
    不及於上訴人，且自嗣雙方復簽訂有第三份合約情形之觀，則顯可推定雙方就該
    效力未定之無權代理行為均加以否認。是被上訴人明知該情，猶仍據以主張，其
    主張即無理由。退一步而言，縱上訴人確曾授與陳裕榮代理權，但該第二份契約
    係由陳裕榮一手所作，其既代理上訴人，又代理被上訴人顯為雙方代理，依民法
    一○六條之規定其行為係禁止者，而其效力須依民法一一八條無權代理處理，再
    依雙方復簽訂第三份契約以觀，雙方顯就該第二份契約均未予以承認，是該契約
    自屬無效，再退一步而言，縱第二份契約確屬有效，然嗣雙方已為第三份契約簽
    訂，而於其文末附註記載「契約作廢」字樣，而合意廢止第二份契約，是第二份
    契約不生效力，被上訴人不得再執以主張。
  (八)查本件訟爭合建房屋，本係由被上訴人與訴外人陳裕榮所談妥，此部分事實業據
    證人陳裕榮及被上訴人自認無訛，嗣係因訴外人陳裕榮財務發生困難連保證金均
    無力支付，方尋求上訴人代為解決，上訴人乃另與地主（即被上訴人）協商同意
    合建後，嗣乃由上訴人於八十二年十月六日向華南銀行雙園分行埔乾辦事處以現
    金換取面額二百六十萬元臺灣銀行支票二紙交付訴外人陳裕榮，其中二百萬元即
    作為本件合建之保證金，五十萬元則作為陳某前與地主簽約時交付地主五十萬元
    保證金之抵償，另十萬元則作為陳某之介紹費，並由陳某存入其個人帳戶兌現後
    ，領出二百萬元陪同被上訴人還清原向南投縣農會之貸款並為抵押權之塗銷，有
    業呈案之土地登記簿謄本足稽。嗣被上訴人方將土地交與上訴人使用，上訴人乃
    提出建築執照聲請並以兩造為起造人，並於八十二年十二月廿八日連工帶料包與
    陳某建造本件訟爭房屋，有業呈案之合約書足稽，截至房屋完工，是被上訴人所
    主張一、二份合約之簽訂，辜不論其真正與否，即或就其簽訂時期以觀，該時上
    訴人根本尚未參與訟爭房屋之合建，更遑論及就合建條件之合意，該等契約自與
    本件訴訟無關。退步言之，縱果有相關，其效力亦因被上訴人所稱第三份契約中
    兩造明文約定廢止兩造前所訂契約效力，而告失效，是被上訴人再據以為主張即
    無理由。
  (九)再查本件訟爭合建契約（即被上訴人所稱第三份契約）之簽訂緣由，除係為使雙
    方權利義務有所遵循外，亦因被上訴人所要求分配之房屋係巷口第一棟，即業呈
    案之原藍圖Ｄ棟，與被上訴人原受分配之Ａ棟有所不同及上訴人承接訴外人陳裕
    榮合建後雙方尚未訂有書面契約，是雙方乃另簽本件涉訟之契約，且契約簽訂後
    經代書吳梅英將內容唸與兩造聽後由兩造親自簽名蓋印，此亦經證人吳梅英到庭
    結證屬實，是自不容被上訴人以不識字為由任意加以否認該契約之效力。至保證
    金返還乙項刪除乙節，係因一般合建契約固均有約定保證金分階段返還，惟該等
    返還方式之約定時期多係房屋尚未建築前，且多煩瑣而複雜，本件訟爭契約簽訂
    時非僅土地業依將來分得房屋比例完成移轉登記，且房屋已接近完工，加之以被
    上訴人認以前所訂之契約既無該條之約定，乃要求依以前所訂契約「依樣畫葫蘆
    」而己，並非兩造合意刪除該項即為免為返還之意。雖證人吳梅英於原第一審庭
    訊時結稱「我想可能是不用還了，才刪除這部分」云云，惟其既稱「我想」顯係
    個人臆測之詞，又謂「可能」即可知其無法確定本件訟爭保證金究需返還與否之
    當事人真意，均無法作為對被上訴人有利認定之證據，況核諸同契約第十條尚約
    定「如甲方（即地主）違約時除加倍退還保證．．．，如乙方（即建主）違約時
    除已付甲方之全部保證金無條件由甲方沒收．．．」，是如本件訟爭保證金係免
    予返還者，則就被上訴人方面豈非全無保障，該條約定形同具文，其豈常情哉。
    足證件訟爭之保證金應屬當事人間未約定返還期限之不定期限債務，現既經上訴
    人為催告後，即應視為屆期，依法被上訴人自負返還之責任。原審判決僅憑證人
    吳梅英個人猜測，推想之證詞，未再詳查其他證據或證詞加以佐證，即依該等模
    糊而兩造亦有爭執之證詞而為事實之審認，其認定事實即有理由不備及判決不憑
    證據之違法。
   (十)查本件訴訟中被上訴人於原審另提反訴，於反訴中主張依第二份合建契約之內
     容，請求上訴人給付買賣價金六十萬元。其訴訟標的，顯為依第二份契約請求
     履行契約，惟該部分反訴業經原審判決駁回其請求，並經鈞院及最高法院判決
     上訴駁回而告確定。且其理由中明示，被上訴人所主張之因詐欺撤銷八十三年
     八月六日兩造所訂之契約，因被上訴人無法證明上訴人有以不真之事實，使其
     陷於錯誤，則所主張受詐欺撤銷簽訂該契約之意思表示，尚嫌無據。加之以原
     第二份契約已因兩造八十三年八月六日所立另契約書文末明確記載：「雙方前
     所訂之契約全部作廢而失效。」據此，該部分事實之確定判決所為認定應已具
     有既判力，而不得再為與確定判決已認事實為不同之主張。本件被上訴人所主
     張之第二份契約，既已因八十三年八月六日契約之簽訂而告失效，則上訴人所
     為主張，應有理由。
  (十一)次查本件上訴人所主張之契約，雖未載明保證金之返還時期，惟此僅係保證金返
    還之債務成為一不確定返還期限之債務，現既已經上訴人限期催告，被上訴人依
    法即應負返還責任。雖證人即代書吳梅英於原審結證稱：「保證金的部分刪除，
    我想可能是不用還了，才刪除這部分。」云云，惟既稱「我想」、「可能」，顯
    係證人個人臆測之詞，自不得作為確定本件訟爭保證金究否需返還之當事人真意
    ？及作為對被上訴人有利之認定。又雖鈞院前審八十五年十月十七日庭訊中，曾
    提示原審卷第五十二頁之第二份契約予代書吳梅英辨認，而認第三份契約係照該
    契約為藍本而來，惟比較第一、二份契約除空白項填註不同外，餘文字均相同。
    且第二份合約就保證金數額及加註買賣條件部分，均與第三份契約完全不同，而
    吳代書於同日證詞中亦證稱「我沒印象有講買賣房子的事情。」據此，已足推論
    吳代書所繕抄的契約應為第一份契約，並非第二份契約，否則保證金有減少，及
    未加入買賣房屋條件等之重大變異事項，何以證人竟毫無印象，而於證人依契約
    內容朗讀予被上訴人聽時，何以被上訴人均未反應？足證根本沒有所謂第二份契
    約之存在至明。
  (十二)原審認定保證金免予返還無非以「兩造既於房屋建築完成並過戶另立合建契約，
    且於契約內中將被上訴人取得之房屋戶數由二棟減為一棟，並異於前一份合約將
    退還保證金空白條款保留之訂約方式，刻意將保證金之返還約定條款予以刪除，
    而認兩造立約之真意當為：上訴人較前次合約約定多取得一棟房屋，該上訴人已
    交付之保證金則視為其買賣價金，即上訴人就該棟房屋及其坐落基地之取得，毋
    須再支付價金，被上訴人則無再返還上訴人依契約交付之保證金。」云云，惟本
    件房屋之登記及完成日期均於八十三年十二月，距上訴人所主張契約簽訂日期，
    即八十三年八月六日尚有四月餘時間，是何來房屋建築完成並過戶後再另立合建
    契約之事實。原審之認定事實即與卷存證據及真實情形完全大相逕庭，且保證金
    返還約定條款之所以刪除之原因．係房屋業將完成，是不必再如一般合建契約中
    約定繁雜之返還時期等，況原判決理由第(四)項亦認：「被上訴人所稱之第二份合
    建契約業經廢止，不應再為兩造合建行為之適用契約」。準此自應就被上訴人所
    稱之第三份契約之約定為斷，該契約雖未約定保證金之返還時期，然就免予返還
    乙節根本未有隻字片語，原審基於如前述錯誤前提之下而為當事人真意之推究，
    其判決即難謂為妥適。
三、證據：引用原審立證方法。
乙、被上訴人方面：
一、聲明：求為判決：(一)上訴駁回。(二)如為不利之判決，請准供擔保免予假執行。(三)
    第一、二審訴訟費用及發回前第三審訴訟費用由上訴人負擔。
二、陳述：除引用原判決書之記載外，補稱：
  (一)對於上訴人就被上訴人之答辯有爭執部分及其理由部分，說說明如下：
  (1)被上訴人於八十二年四月間提供所有系爭土地與上訴人甲○○蓋建房屋四棟，以
    五五分每人各分二棟。被上訴人分到自巷口算起第一、二棟，於未訂立契約時兩
    造即約定被上訴人將其中一棟（靠上訴人房屋之一棟）以四佰萬元出售予上訴人
    。上訴人於八十二年四月間先支付伍拾萬元作為定金，於八十二年十月間再支付
    貳佰萬元予上訴人，先於八十二年四月間簽訂之「第一份契約書」，因係上訴人
    之父與陳裕榮出面與被上訴人訂立，內容有瑕疵，嗣後乃在上訴人之父及陳裕榮
    再與被上訴人訂立較為詳細之「第二份契約書」，上訴人支付作為保証金之貳佰
    伍拾萬元轉作購屋價款，故無約定返還保証金之期限，經証人陳裕榮於原審及鈞
    院所供證明確。另證人李有智、陳文乾曾於原審到庭供述本件之合建，地主及建
    商各分二棟房屋。又証人吳梅英於原審及鈞院中均曾提及上訴人尚積欠上訴人款
    項（即買賣房屋之款），足見被上訴人主張有出售乙棟房屋予被上訴人，兩造間
    合建分配方法確為各分二棟無疑。
  (2)上訴人雖否認在八十三年八月六日所訂定之提供土地合建房屋契約書前，兩造就系
    爭土地合建事項另有合建書面契約，惟查：
  上開八十三年八月六日兩造所訂定之合建契約附註載有：「註：雙方前所訂之契
    約全部作廢」等語。
  被上訴人所提出之兩份合約中，其中一份記載合建建主為上訴人之契約上所蓋用
    之上訴人印文，經與上訴人所主張之兩造合建契約上訴人之印文比對結果為同一
    印章所蓋用。
  証人陳裕榮於原審証稱，上開第二次合建契約為上訴人之父洪錫欽持上訴人之証
    件及印章請其代為尋找合建對象，經其代為向被上訴人洽談，方由其代為與被上
    訴人訂立上開第二份合約，訂約時上訴人之雙親曾在場等語。
  証人吳梅英於原審証稱：「兩造八十三年八月六日提供土地合建房屋契約書是他
    們來我事務所，由我依另一份契約繕寫的，˙˙˙」等語。
  系爭土地上之建造執照核發之時日為八十二年十二月一日，上開執照上所載之起
    造人為兩造，此有被上訴人所提之南投縣政府建設局八十二年投縣建管造字第二
    六七六號建造執照一份附卷可稽，上開建造執照核發之日期與上訴人所提出之合
    建契約訂定日期相較係在合建契約訂定之前。
  綜上所述，依客觀存在之証據及參與契約訂定之証人所見所聞，兩造間確曾在八
    十三年八月六日合建契約之前另訂有合建契約之事實，應堪認定。
  (3)被上訴人於八十二年四月間提供所有系爭土地與上訴人蓋建房屋四棟，以五五分
    每人各分二棟。即合建四棟Ａ、Ｂ棟分歸被上訴人，Ｃ、Ｄ棟分歸上訴人絕無如
    上訴人所言合建四棟伊分三棟被上訴人僅分一棟之道理，而此可自証人陳裕榮於
    原審供稱：「兩造之間有緣由，地主是各分二間，後地主有要賣一間給原告，價
    金約定為肆佰萬元，八十二年四月已付伍拾萬元，再後來原告付貳佰萬元，我也
    同地主被告去銀行付清他的貸款部份，據我所知其契約書上保証金就是買賣房子
    的價金」，另陳裕榮僱佣之工程人員李有智、陳文乾於原審亦到庭証稱：「我們
    均有由聽陳某說起合建房子二間分給地主、二間分給蓋的人，但後來地主轉賣一
    間給建商甲○○」；代書吳梅英亦知上訴人賣一間予被上訴人，故於八十三年八
    月六日在伊代書事務所吳代書尚問及被上訴人屋款付清否，當時被上訴人尚稱：
    「原告是吃素者，沒有關係」，此係因兩造合建房屋各分二棟，被上訴人賣乙棟
    予上訴人，此為事實。
  (4)本件兩造於未訂立契約時即約定被上訴人將其中一棟（即靠上訴人房屋之Ｂ棟）
    以肆佰萬元出售予上訴人。此依第二次合建契約書第二條條文所示，被上訴人係
    分得Ａ、Ｂ二棟，而其中Ｂ棟以肆佰萬元讓售予上訴人，而同契約書第三條所定
    「保証金」事項之交付等方式，實際上依當時兩造間之真意，即指為該Ｂ棟房屋
    給付價金之方式，此自「保証金」為肆佰萬元與Ｂ棟房屋之價金相同可稽之。
  (5)被上訴人於上訴人蓋屋期間向其收取之「貳拾萬」及「柒拾萬」係因上訴人擬給
    付屋款用，因斯時房屋尚未蓋成，故上訴人要求被上訴人書寫「借據」之方式借
    款，事實上上開玖拾萬元，兩造均同意作為買屋價款之一部份。此自上訴人於八
    十四年六月二十八日及八十四年七月二十一日所寄存証信函，對該柒拾萬、貳拾
    萬係為何種用途？前後說詞不一，及徵之前開說明，足可証明柒拾萬、貳拾萬為
    房屋價款之一部分。
  (6)被上訴人應返還予上訴人之保証金，兩造於簽訂合約書時，因均同意移作買屋價
    金，故於契約書中特別予以刪除，是被上訴人本無退還之義務。此按諸訂立契約
    常情，茍「保証金」純係保証上訴人合建工程之履行而應返還，其當事人間於訂
    立契約時，其內容必就該保証金之返還時期、金額等方法詳為約定並註明其上。
    而本件合建契約，其三次之契約內容，就該「保証金」之返還時期、方式，均故
    為省略。更有甚者，於上訴人所主張之第三次契約內，有意將該定型化條款（第
    三次契約均依第一、二次契約定稿抄寫）中之「３. 前項保証金甲方同意於乙方
    暫將房屋完成」等有關保証金返還方法之文句，予以刪除。而証人即代書吳梅英
    亦於  鈞院前審証稱：「其刪除部分，也是當日做的，保証金的部分刪除，我想
    可能是不用還了，才刪除這部分」等語。另佐以証人陳裕榮於  鈞院前審証稱：
    「其契約書上保証金就是買賣房子的價金」等語，足稽兩造間訂約之真意，其「
    保証金」即為合建房屋Ｂ棟之價金，無庸返還。
  (7)兩造間之合建於八十二年間即已開始建築，迄八十三年八月間已建至可領使用執
    照之階段，上訴人一再否認未簽訂第一、二份合約書，僅簽訂第三份合約書（即
    八十三年八月六日所簽之合約書），依一般民間習慣，擬簽訂合建契約書應於尚
    未開工之前簽訂，殊無於房屋已建築完成時再簽訂契約之理。又查被上訴人並不
    識字（僅會簽自己之姓名），以前就讀國小為日據學校，故中文並不懂，於吳代
    書處簽訂契約係房屋已蓋成後，上訴人邀被上訴人前去擬辦理土地分割、過戶等
    事宜，上訴人並不知再簽訂乙份合約書，故第三份合約書係上訴人為達到詐騙被
    上訴人而找吳代書書寫簽立，非兩造間之合建真意，被上訴人已撤銷被詐欺之意
    思表示。
  (8)本件退而言之，縱使被上訴人就第三份契約係遭上訴人詐欺所簽立一情，無法証
    明。惟參酌：(1)第二份契約之內容，其保証金係充作價金給付，無庸返還；(2)上
    訴人於八十二年十一月十五日與訴外人吳清江等十人所簽立之合建契約六份，其
    合建分配條件為五五對分，且該六份合建契約就退還保証金之方法，均有詳為規
    定。而本件第三份契約，就保証金之退還約定，係故為刪除；(3)第三份契約之製
    作人即証人吳梅英代書亦証稱其刪除部分，也是當日做的，保証金的部分刪除，
    我想是不用還了，才刪除這部分等語。基上說明，縱使第三份契約之效力業已解
    除前第二份契約，惟第三份契約有關「保証金」之約定，依民法有關探求當事人
    間真意之規定，其於兩造當事人間之真意，縱非充抵價金，亦係被上訴人無庸返
    還。
  (二)被上訴人承認於八十三年十二月二十七日移轉取得南投市振興里振興巷四一之一
    號房屋乙棟。又被上訴人承認於八十二年四月一日受領簽約保証金伍拾萬元及同
    年十月自訴外人陳裕榮受領貳佰萬元，並以該金額還清南投縣農會之貸款，又於
    八十三年三月十八日及八十三年六月十四日分別向上訴人收取土地房屋價款各柒
    拾萬元、貳拾萬元，共計被上訴人取得房屋價款參佰肆拾萬元。
  (三)對於上訴人之其他主張答辯如下：
  (1)上訴人主張本件訟爭合建契約（即被上訴人所稱第三份契約）之簽訂緣由，除係
    為使雙方權利義務有所遵循外，亦因被上訴人所要求分配之房屋係巷口第一棟，
    即業呈案之原藍圖Ｄ棟，與被上訴人原受分配之Ａ棟有所不同及上訴人承接訴外
    人陳裕榮合建後雙方尚未訂有書面契約，是雙方乃另簽本件涉訟之契約。唯此經
    被上訴人及陳裕榮所否認。陳裕榮已証稱：「前契約所謂之藍圖，係其師傅洪錫
    欽自己畫的普通紙」，上訴人提出建築設計圖房屋係巷口第一棟，即原藍圖Ｄ棟
    ，與其原受分配之Ａ棟有所不同，雙方乃另簽系爭契約云云，即不足取。
  (2)上訴人主張保証金返還乙項刪除乙節，係因一般合建契約固均有約定保証金分階
    段返還，惟該等返還方式之約定時期多係房屋尚未建築前，且多煩鎖而複雜，本
    件訟爭契約簽訂時非僅土地業依將來分得房屋比例完成移轉登記，且房屋已接近
    完工，加之以被上訴人認以前所訂之契約既無該條之約定，乃要求依以前所訂契
    約「依樣畫葫蘆」而已，並非兩造合意刪除該項即為免為返還之意。唯查上訴人
    自始至終均否認兩造於八十三年八月六日之前有何契約存在，而於保証金返還規
    定刪除之理由即謂依前所訂契約「依樣畫葫蘆」而已，足証上訴人上開主張乃臨
    訟編造，非當事人真意，殊不可採。
  (3)上訴人主張伊之所以會加入本件訟爭房屋之合建行為，乃因訴外人陳裕榮與地主
    合意合建後，訴外人陳裕榮財務發生問題，無力興建及再繳付地主保証金，方由
    上訴人接手出資，再委由陳某興建。此經訴外人陳裕榮否認，且觀之第一次合建
    契約，係以「代表人」陳裕榮之名義簽訂，足証該契約陳某非為伊本人簽訂，上
    訴人上開陳述，顯與事實不符。
  (4)上訴人主張証人陳裕榮於原第一審，証稱第二份契約係在工地中簽訂，與本件被
    上訴人所述處所不同。唯查八十五年一月二十五日原審將被上訴人與証人陳裕榮
    隔離訊問，分別訊及第二份契約之簽立地點時，被上訴人及証人陳裕榮雖分別稱
    係「工地」及「被告家中」等語，惟實際上「工地」與「被告家中」其地點同一
    ，此觀系爭三份契約末段被上訴人地址為「振興巷四十一號」，及上訴人與証人
    陳裕榮所定之承攬合約書內有關工程地點係載明為「振興巷四十一號」等語可証
    ，及系爭房屋使用執照建築地點欄亦載明係「振興巷四一之一、四一之二、四一
    之三、四一之四號」即明。故形式上，雖被上訴人及陳裕榮就簽約地點之供述似
    有出入，惟因其個人認知之不同，致有不同之陳述，惟其等所指之地點均為同一
    。
三、證據：引用原審立證方法。
     理     由
一、上訴人甲○○起訴主張：兩造於八十三年八月六日簽訂土地合建房屋契約書，約
    定被上訴人乙○○提供坐落南投縣南投市○○段五四七之七地號土地，由伊負責
    在該土地上興建本國式鋼筋混凝土造三層住宅四棟，並交付保證金二百五十萬元
    與被上訴人乙○○。伊已於八十三年十二月六日依約建築完成，並於同年月廿七
    日將被上訴人乙○○應分得之坐落南投市振興巷四一之一號房屋登記與被上訴人
    乙○○，依約履行完畢，被上訴人乙○○卻拒絕返還保證金。爰求為命被上訴人
    乙○○給付二百五十萬元及利息之判決。
二、被上訴人乙○○則以：兩造合建房屋四棟，約定各分得合建房屋之二棟，伊將其
    中一棟以四百萬元之價金出售與上訴人，並約定保證金充作價金之一部分，自無
    庸返還等語，資為抗辯。
三、查兩造訂有土地合建契約，約定被上訴人乙○○提供系爭上開土地，由上訴人甲
    ○○負責建築本國式鋼筋混凝土三層樓房四棟，並交付被上訴人乙○○保證金二
    百五十萬元。上訴人甲○○已依約完成建築，並將其中之一棟，即門牌南投縣南
    投市振興巷四十一之一號房屋，以被上訴人乙○○名義辦理所有權第一次登記等
    事實，業據上訴人甲○○提出合建契約書、建築改良物登記簿謄本為證，復為被
    上訴人乙○○自認，堪信為真實。
四、上訴人甲○○雖主張：系爭保證金屬定金性質，其既已履行契約，被上訴人乙○
    ○依法即應返還云云。惟被上訴人乙○○抗辯：兩造合建房屋四棟，其依約應分
    得房屋二棟，將其中一棟以四百萬元價金出售與上訴人甲○○，約定價金由保證
    金扣抵，無庸返還保證金等語。
五、 經查：本件上訴人甲○○之父洪錫欽出面委託訴外人陳裕榮，於八十二年間與
     上訴人乙○○簽訂合建契約，言明五五對分，已談妥地主要賣一間給建商，嗣
     洪錫欽稱欲以甲○○名義為建商，且陳裕榮將分配給地主之房屋，誤寫為一間
     ，未記載買賣部分，乃於約隔二月後，以甲○○名義再與乙○○簽訂另一合建
     契約，當時洪錫欽在場，所蓋甲○○印章亦為洪錫欽交其蓋用，亦為五五對分
     ，其中乙○○所分得之一間房屋以四百萬元之價金出售與建商，因保證金四百
     萬元即為賣房子的錢，所以未寫保證金處理方式，而上訴人係於八十二年四月
     間先支付伍拾萬元作為定金，於八十二年十月間再支付貳佰萬元予上訴人，先
     於八十二年四月間簽訂之「第一份契約書」等情，業據陳裕榮證述綦詳（見原
     審卷(一)第四三頁正反面、一五五頁正反面、本院上字卷第四五頁反面、四八頁
     正面、九十二頁反面、一○五頁正反面），並有載明建主（即乙方）「代表人
     陳裕榮」名義簽訂之第一次「提供土地合建房屋契約書」（見原審卷(一)第五○
     、五一頁），及以上訴人甲○○本人名義簽訂之第二次「提供土地合建房屋契
     約書」（見原審卷(一)第五二、五三頁）可查。次查：上訴人甲○○雖主張：乙
     ○○所稱八十二年五月份之第二次合建契約，係由陳裕榮一手偽造。乙○○所
     稱第一
    次合建契約合約中保證金為二百五十萬元，建主可分得肆棟房屋中三棟。而第二
    次合中保證金驟升為四百萬元，且甲○○僅分得二棟，尚需以保證金折讓為買賣
    之價金，建主之利益相差達六百五十萬元，其從末委託他人與乙○○簽訂任何契
    約，兩造合建房屋，本係由乙○○與陳裕榮談妥，嗣因訴外人陳裕榮財務發生困
    難，保證金無力支付，始尋其代為解決，其另與乙○○協商後，其於八十二年十
    月間向華南銀行埔乾分行以現金換取面額二百六十萬元銀行支票交付陳裕榮，其
    中二百五十萬元即作為本件合建之保證金，另十萬元則作為陳某之介紹費，並由
    陳某存入其個人帳戶兌現後，領出二百萬元陪同被上訴人還清原向南投縣農會之
    貸款，乙○○始將土地交與上訴人使用，其乃以兩造為起造人聲請建造執照，系
    爭合建契約之簽訂緣由，除係為使雙方權利義務有所遵循外，係因乙○○所要求
    分配之房屋係巷口第一棟，即原藍圖Ｄ棟，與被上訴人原受分配之Ａ棟有所不同
    ，雙方乃另簽系爭契約云云。惟經上訴人乙○○及證人陳裕榮所否認。查：
    (一)上開第一次合建契約，其內容係標明建主「代表人陳裕榮」，顯然陳裕榮係代
      表他人，並非以自己名義之意思與乙○○訂約，否則不致表明為「代表人」。
      又依甲○○所提出之系爭契約書第三條１、２項所載，保證金係分二次給付，
      簽約時交付五十萬元，領到建造執照開工前再交付二百萬元，乙○○係於八十
      二年四月二日兌領支票五十萬元，有其提出之活期存款存摺可按（見本院上字
      卷第八十頁），乙○○於簽訂第一份契約時，即取得五十萬元保證金甚明。乙
      ○○先後共收受二百五十萬兀保證金為兩造不爭之事實，甲○○所交付二張支
      票共二百六十萬元，曾由陳裕榮提示兌領，對此事實不生影響，不足採為甲○
      ○主張之有利證據，且其提出之系爭契約書載明：「雙方前所訂立之契約全部
      作廢」，亦足證兩造先前確曾簽訂契約書。而非僅口頭約定合建條件，參酌甲
      ○○已自認上開第二次簽訂契約書之印章屬其所有（見本院上字卷第四十八頁
      正面），雖其主張該印章係委由陳裕榮刻製，供建屋所用云云，惟經陳裕榮否
      認，甲○○並未能舉證以實其說，且證人陳裕榮與上訴人甲○○訂立承攬契約
      ，係在八十二年十二月二十八日，並無事證證明在此之前陳裕榮需刻製甲○○
      之印章備用，上訴人之主張有背情理，自難採信。其主張其父洪錫欽為無權代
      理簽訂第二份契約，否認其效力，為查第二份合約書之印章為上訴人所有，為
      上訴人所不否認，參酌保證金亦為上訴人所交付，嗣聲請建築執照亦以上訴人
      之名義聲請，三間房屋之起造人亦為上訴人，足以證明洪錫欽係代上訴人簽約
      ，縱使該代理之事實為洪錫欽所否認，其行為亦足以使人相信有代理權之行使
      ，其有表見代理之行為，應堪以認定，被上訴人以此為主張，應認為有理由，
      上訴人空言否認亦無足採。另陳裕榮僅證稱第二份契約係由其繕寫（見原審卷
      (一)第四十三頁正面），並未稱其代理雙方簽約，且契約書上亦無代為簽約之記
      載，甲○○主張陳裕榮為雙方代理，亦屬無據，以上更足以證明兩造確訂有第
      二份合約書。
    (二)証人吳梅英於原審証稱：「兩造八十三年八月六日提供土地合建房屋契約書是
      他們來我事務所，由我依另一份契約繕寫的，˙˙˙」等語，是兩造八十三年
      八月六日提供土地合建房屋契約書前，應有另訂一份合建房屋契約，上訴人否
      認在此之前訂有書面契約，顯不足採。
    (三)系爭土地上之建造執照核發之時日為八十二年十二月一日，上開執照上所載之
      起造人為兩造，此有被上訴人所提之南投縣政府建設局八十二年投縣建管造字
      第二六七六號建造執照一份附卷可稽，上開建造執照核發之日期與上訴人所提
      出之合建契約訂定日期相較係在合建契約訂定之前，查聲請建築執照既以上訴
      人為聲請人，其需用上訴人之印章聲請，及於開工後至訂第三份契約時止，亦
      需用上訴人之印章使用，若兩造間無合建契約，孰能置信。
    (四)兩造間之合建於八十二年間即已開始建築，迄八十三年八月間已建至可領使用
      執照之階段，上訴人一再否認未簽訂第一、二份合約書，僅簽訂第三份合約書
      （即八十三年八月六日所簽之合約書），依一般民間習慣，擬簽訂合建契約書
      應於尚未開工之前簽訂，殊無於房屋已建築完成時再簽訂契約之理。依上說明
      ，兩造確有訂立第二份合約書。
    (五)再者，兩造原約定各分二棟房屋，已如前述，乙○○初即分配靠巷口第一、二
      間之房屋，亦經陳裕榮結證屬實（見本院上字卷第九十二頁背面），並有其當
      庭標明位置之草圖可參（見本院上字卷外放證物袋），而依甲○○所提出據以
      辦理第一次建物所有權登記之使用執照及所附兩造配置表所示，乙○○所分配
      者即為Ａ棟（見原審卷第三一頁正反面），並有建築改良物登記簿謄本可佐（
      見原審卷第七－九頁），甲○○始終未能舉證證明乙○○分配房屋位置已有變
      更，且陳裕榮證稱：前契約所謂之藍圖，係其師傅洪錫欽自己畫的普通紙（見
      本院上字卷第一○五頁反面二○六頁正面），甲○○提出建築設計圖，並不能
      證明係第一、二份契約之藍圖，其以該圖標示主張乙○○所要求分配之房屋係
      巷口第一棟，即原藍圖Ｄ棟，與其原受分配之Ａ棟有所不同，雙方乃另簽系爭
      契約云云，亦不足取。
    (六)上訴人主張保証金返還乙項刪除乙節，係因一般合建契約固均有約定保証金分
      階段返還，惟該等返還方式之約定時期多係房屋尚未建築前，且多煩鎖而複雜
      ，本件系爭契約簽訂時非僅土地業依將來分得房屋比例完成移轉登記，且房屋
      已接近完工，加之以被上訴人認以前所訂之契約既無該條之約定，乃要求依以
      前所訂契約「依樣畫葫蘆」而已，並非兩造合意刪除該項即為免為返還之意。
      唯查上訴人自始至終均否認兩造於八十三年八月六日之前有何契約存在，而於
      保証金返還規定刪除之理由即謂依前所訂契約「依樣畫葫蘆」而已，足証上訴
      人上開主張乃臨訟編造，非當事人真意，殊不可採。
    (七)上訴人主張伊之所以會加入本件訟爭房屋之合建行為，乃因訴外人陳裕榮與地
      主合意合建後，訴外人陳裕榮財務發生問題，無力興建及再繳付地主保証金，
      方由上訴人接手出資，再委由陳某興建。此經訴外人陳裕榮否認，且觀之第一
      次合建契約，係以「代表人」陳裕榮之名義簽訂，足証該契約陳某非為伊本人
      簽訂，復未舉證以實其說，是上訴人上開陳述，顯與事實不符。
    (八)又上訴人甲○○雖以：與陳裕榮所證第二份契約書之簽訂處所．先則稱「工地
      」，嗣又稱「被告家中」，二者有極大出入，乙○○於歷次書狀中均陳稱第二
      份契約簽訂日期為八十二年五月間，然陳裕榮於原審庭訊時卻陳稱第二份契約
      之簽訂日期為八十二年十二月底，二者所述時間差異之大，實難令人信其為真
      正，就第一份合約之訂約名義人，其於原審稱以其名義與被上訴人簽訂，嗣改
      稱代表訴外人洪鍚欽簽訂，復改稱代表富本公司簽訂，先後不一等情，主張陳
      裕榮所為證詞，多所矛盾，且與事實諸多不符，應不得為對被上訴人有利之認
      定云云。惟按陳裕榮本身為建築包工，對法律用語意義之認知及陳述，難期為
      完美無缺。陳裕榮於原審即陳明係甲○○父親洪錫欽要土地合建，託其尋找，
      後來洪錫欽又改說以甲○○名義簽約，才訂第二次契約等語（見原審卷第一五
      五頁正反面），而第一次契約書並載明「代表人陳裕榮」，顯然其係以代表他
      人之意思簽約，其於原審所述之「原來是以我名義訂約」，當屬錯誤。又陳裕
      榮雖於本院先後陳稱：「是代表他（洪錫欽）簽約」（見本院上字卷第四十五
      頁背面）「係代表富本公司，洪錫欽他們父子的公司」（見本院上字卷第六十
      八頁背面），按陳裕榮既認富本公司為洪某父子所設，則其所述，僅係未能辨
      明公司、個人之人格各別，亦非有矛盾。何況該次合建契約已因嗣後改以甲○
      ○名義簽約而失效，陳裕榮確有受洪錫欽之託，出面與乙○○簽訂該第一次契
      約書，實無疑義，至於陳裕榮之認知上係代表洪錫欽或公司簽約，對本件判斷
      並無影響，自無深究論述之必要。又由上所述，簽訂第一、二次合建契約書均
      為不容否認之事實，因簽訂時為八十二年間之事，陳裕榮關於簽訂時間之記憶
      陳述有誤，當難苛責，不能因之全盤否定其證言之真實性。乙○○於原審所陳
      第二次契約簽訂地點為代書處（按乙○○於原審八十五年一月二十五日審理時
      ，依筆錄所載，並未陳稱係在「工地」簽訂，兩造關於此部分陳述，均與筆錄
      不符，參見原審卷第一宗一五六頁正面），與陳裕榮所證在「被告家中」雖有
      不符，唯查八十五年一月二十五日原審將被上訴人與証人陳裕榮隔離訊問，分
      別訊及第二份契約之簽立地點時，被上訴人及証人陳裕榮雖分別稱係「工地」
      及「被告家中」等語，惟實際上「工地」與「被告家中」其地點同一，此觀系
      爭三份契約末段被上訴人地址為「振興巷四十一號」，及上訴人與証人陳裕榮
      所定之承攬合約書內有關工程地點係載明為「振興巷四十一號」等語可証，及
      系爭房屋使用執照建築地點欄亦載明係「振興巷四一之一、四一之二、四一之
      三、四一之四號」即明。故形式上，雖被上訴人及陳裕榮就簽約地點之供述似
      有出入，惟因係其個人認知之不同，致有不同之陳述，惟其等所指之地點均為
      同一，是証人陳裕榮與被上訴人所為之陳述，大致上屬相符。然第二份契約既
      確實存在，在何處簽訂，並不影響契約之成立，自不能以乙○○關於此部分陳
      述之瑕疵，而推翻契約存在之事實。再者，陳裕榮所述簽約時，洪錫欽與其妻
      一同在場，雖與洪錫欽已離婚之事實有所出入，惟洪錫欽已證稱其曾與女朋友
      找陳裕榮喝酒，不記得陳裕榮是否認識其妻等語（見本院上字卷第五十六頁背
      面），陳裕榮對洪錫欽之婚姻家庭狀況未必暸解，不能以其誤認與洪錫欽一同
      在場之女子為洪錫欽之妻，即認為證言虛偽，況上訴人與證人陳裕榮於八十二
      年十二月二十八日訂立合約書，由證人陳裕榮承攬本件之營建工程，此為上訴
      人所不否認，雖上訴人稱其與上訴人間，僅屬口頭約定云云，有關合約之內容
      之約定、履行之條件、違約之處理等等，若無書面契約加以載明，無法為準繩
      之依據，將生無謂之糾紛，此顯與一般經驗法則有違，所謂口頭約定應不足採
      ，由此更可證明兩造間確有訂立第二份契約。
    (九)又甲○○之父洪錫欽於原審證稱：第一份契約係其介紹陳裕榮、乙○○雙方認
      識談的，第二份其不知情，兒子（即甲○○）之生意，其未過問云云（見原審
      卷第二宗四頁背面），於本院亦證稱：對甲○○作生意其不過問，亦不清楚（
      見本院卷第五十六頁背面），惟其於原審又陳稱：「因第一份約訂很久了，均
      未施工，才叫甲○○與對方訂立第二份約（依其前所述意旨應為第三份即系爭
      契約之誤）」等語（見原審卷第二宗四頁背面），如謂第一份契約其僅為介紹
      乙○○與陳裕榮認識，未曾出面授權陳裕榮訂約，其對甲○○之生意既不過問
      ，亦不清楚，則第一份契約訂約後久未施工與其毫無利害關係，其又何能知之
      叫甲○○另行簽約﹖由上參互印證，足徵甲○○確有與被上訴人訂立第二份契
      約書。至於乙○○另以其分得房屋辦理抵押貸款，乃其為所有權人之權利，與
      本件無涉，亦不能認為大異常情，而為甲○○有利之認定。
    (十)兩造名義簽訂之第二份契約，上訴人雖甲○○否認其真正，為基上說明被上訴
      人乙○○主張洪錫欽係有權代理或表見代理，及證明其真正而有效存在，應堪
      認定。
六、關於兩造於八十三年八月六日所訂提供土地合建房屋契約書內載：註：雙方前所
    訂契約全部作廢及三、3.「前項保證金甲方同意於乙方暫將房屋完成」刪除部分
    ，與兩造所爭執之保證金二百五十萬元是否為買賣價金之一部分，於本件土地合
    建房屋契約書簽訂後是否仍屬有效一節，經查：
  (一)証人陳裕榮於原審供稱：「兩造之間有緣由，地主是各分二間，後地主有要賣一
    間給原告，價金約定為肆佰萬元，八十二年四月已付伍拾萬元，再後來原告付貳
    佰萬元，我也同地主被告去銀行付清他的貸款部份，據我所知其契約書上保証金
    就是買賣房子的價金」，另陳裕榮僱佣之工程人員李有智、陳文乾於原審亦到庭
    証稱：「我們均有聽陳某說起合建房子二間分給地主、二間分給蓋的人，但後來
    地主轉賣一間給建商甲○○」；代書吳梅英亦知上訴人賣彼間予被上訴人，故於
    八十三年八月六日在伊代書事務所吳代書尚問及被上訴人屋款付清否，當時被上
    訴人尚稱：「原告是吃素者，沒有關係」，此係因兩造合建房屋各分二棟，被上
    訴人賣乙棟予上訴人之故，參酌兩造於八十三年八月六日所訂提供土地合建房屋
    契約前，南投縣政府核發本件之建築執照之日期為八十二年十二月一日，其所附
    之起造人為上訴人三間，被上訴人一間等情，有南投縣政府建設局建築執照附卷
    可查（見原審卷(一)第三十頁），及兩造於八十三年八月六日所訂提供土地合建房
    屋契約雙方約定前所訂契約全部作廢，顯然在該契約訂立以前，尚訂有一份契約
    ，及如上所稱之第二份契約，南投縣政府建設局建築執照之記載應係依該第二份
    契約所訂內容聲請，即地主（被上訴人）轉賣一間給建商（上訴人）一節，應堪
    認定。
  (二)兩造對於上訴人於八十二年四月已付伍拾萬元，再後來再付貳佰萬元於被上訴人
    一節，均不爭執，核與證人陳裕榮證述之情節相符，又被上訴人乙○○於房屋尚
    未建造完成前曾於八十三年三月十八日、八十三年六月十四日以借款名義先後向
    上訴人甲○○收取二十萬元、七十萬元，有存證信函、借據可稽（見原審卷第十
    －十二、五四－五九、一三一頁），其中七十萬元部分，甲○○於於八十四年七
    月二十一日存證信函一度主張係其與乙○○就系爭合建土地達成買賣合意之「土
    地款」，合約已作廢，乙○○應回復原狀等語（見原審卷(一)第五十八頁正面），
    惟查並無任何證據資料足認兩造曾單純就系爭土地成立買賣契約，何以其於該存
    證信函承認七十萬元為其原應付土地款﹖甲○○於審理中又改稱係借款，先後不
    一，難圓其說，益證兩造應就乙○○所分配之房屋（按買受乙○○所分配之房屋
    ，應包括基地部分，參見土地登記簿謄本）成立買賣，而非單純就土地合意買賣
    ，從而被上訴人辯稱上訴人蓋屋期間向其收取之「貳拾萬」及「柒拾萬」係因上
    訴人擬給付屋款用，因斯時房屋尚未蓋成，故上訴人要求被上訴人書寫「借據」
    之方式借款，事實上上開玖拾萬元，兩造均同意作為買屋價款之一部份，尚堪採
    信。
  (三)兩造於八十三年八月六日簽訂系爭「提供土地合建房屋契約書」，依書寫該契約
    書之代書吳梅英證稱：兩造所訂八十三年八月六日「提供土地合建房屋契約書」
    係兩造至其事務所，由其依另一份契約繕寫，兩造同意關於返還保證金部分刪除
    ，甲○○要拿回權狀時，其問乙○○是否尚有價金未付清，乙○○稱尚差一點，
    甲○○係吃素者，伊信得過等語（見原審卷(一)第四三頁背面，本院上字卷第四十
    六頁背面、四十七頁正面）。依該證人所述，參酌被上訴人已收受三百四十萬元
    ，距四百萬元僅差六十萬元，故證人吳梅英證稱：其問乙○○價金是否尚有價金
    未付清，乙○○稱尚差一點，甲○○係吃素者，伊信得過等語，應與事實相符，
    顯然第三次簽訂之系爭契約，仍為上訴人乙○○分得二棟，上訴人乙○○確有出
    售其應分得房屋一棟與被上訴人甲○○之事實，綜觀上情，足證乙○○所辯：兩
    造約定甲○○所交付保證金已抵付房屋價被上訴人於上訴人蓋屋期間向其收取之
    金，其無庸返還等情，實堪採信。
  (四)本件依第二次合建契約書第二條條文所示，被上訴人係分得Ａ、Ｂ二棟，而其中
    Ｂ棟以肆佰萬元讓售予上訴人，同契約書第三條所定「保証金」事項之交付等方
    式，實際上依當時兩造間之真意，即指為該Ｂ棟房屋給付價金之方式，此自「保
    証金」為肆佰萬元與Ｂ棟房屋之價金相同可稽之，且依該契約之約定，上訴人於
    領到建築執照開工前應付被上訴人三百五十萬元，而被上訴人實際上僅領取二百
    五十萬元，為兩造所不爭執，亦足證明依當時兩造間之真意，即指為該Ｂ棟房屋
    給付價金之方式。
  (五)按諸訂立契約常情，茍「保証金」純係保証上訴人合建工程之履行而應返還，其
    當事人間於訂立契約時，其內容必就該保証金之返還時期、金額等方法詳為約定
    並註明其上。而本件第三次合建契約之契約內容，就該「保証金」之返還時期、
    方式，均故為省略，且於上訴人所主張之第三次契約內，有意將該定型化條款（
    第三次契約係依第二次契約定稿抄寫）中之「３. 前項保証金甲方同意於乙方暫
    將房屋完成」等有關保証金返還方法之文句，予以刪除。而証人即代書吳梅英亦
    於本院前審証稱：「其刪除部分，也是當日做的，保証金的部分刪除，我想可能
    是不用還了，才刪除這部分」等語。另佐以証人陳裕榮於本院前審証稱：「其契
    約書上保証金就是買賣房子的價金」等語，參酌第二份契約與第三份契約之約定
    ，若解為其中一間無買賣情事，對被上訴人既得利益之減少高達四百萬元，其間
    並無重大之情勢變更，被上訴人至愚，亦不可能與上訴人訂立第三份契約，是被
    上訴人辯稱：被上訴人應返還予上訴人之保証金，兩造於簽訂合約書時，因均同
    意移作買屋價金，故於契約書中特別予以刪除，是被上訴人本無退還之義務一節
    ，亦堪採信。
  (六)上訴人另主張證人吳梅英於原審證稱：「我想可能是不用還了，才刪除這部分」
    等語，顯係個人臆測之詞，其於本院提示第二份契約後，認第三份契約係依該份
    契約為藍本而來，然試比較第一份及第二份合約中除空白填註部分外均完全相同
    ，其有誤認之虞，其所照抄者應係第一份合約而非第二份云云。查該證人於言詞
    辯論時固陳稱：究係依據第一份或第二份契約抄寫，已無印象，印象中似有講保
    證金不用還了等語（見本院上字卷第一四八頁）。惟本院係就本件全部之證據資
    料而為判斷確有第二份契約書存在，及兩造約定以保證金抵付價金（詳如前述）
    ，並非擷取證人所述之一、二語而為乙○○有利之認定，甲○○以吳梅英所證係
    臆測之詞，主張並無第二份契約書存在云云，參酌上開分析，應不足採取。再者
    ，若乙○○違約時，依契約第十條規定，須加倍退還保證金，甲○○違約時，依
    該條規定由乙○○沒收保證金。此係違約金之約定，與價金之抵付，並無衝突，
    亦非無意義，解釋上，當然以乙○○須返還保證金時，用以扣抵房屋價金，若保
    證金經沒收時，價金仍須另行給付，自不得以該條記載，為甲○○之有利認定。
  (七)上訴人於八十二年十一月十五日與訴外人吳清江等十人所簽立之合建契約六份（
    見原審卷(一)第八三至九四頁）所示，其合建分配條件為五五對分，且該六份合建
    契約就退還保証金之方法，均有詳為規定。而本件第三份契約，就保証金之退還
    約定，則予以刪除，足以證明其異於前開六份契約，就保証金之退還約定，應係
    有意刪除，上訴人雖以第三份契約係在房屋已建築將近完工所訂，故與上開六份
    契約有所差異，惟第三份契約之訂立既在房屋已建築將近完工所訂，依一般合建
    之習慣，被上訴人應退還部分保證金予上訴人，前開六份契約就此部分均有此約
    定，而該第三份契約非但未為記載，並刻意予以刪除，參酌証人吳梅英代書証稱
    其刪除部分，也是當日做的，保証金的部分刪除，我想是不用還了，才刪除這部
    分等語，足以證明就買賣部分，已因兩造間大致已履行完畢，此部分之約定兩造
    將之剔除，不另在第三份契約記載。則縱使第三份契約之效力業已解除前二份契
    約，惟第三份契約有關「保証金」轉為買賣價金未為約定，則應非所謂「雙方前
    所訂立契約全部作廢」之效力所及，亦即第三份契約對於被上訴人轉賣一間於上
    訴人部分，並未表示於契約書上，而依該契約書之上開記載及證人吳梅英及陳裕
    榮之證言，參酌被上訴人已收受三百四十萬元，差額僅六十萬元，其差距不大，
    且被上訴人以上訴人既係吃素之人，伊信得過之情況下，則第二份契約關於此部
    分買賣之約定，於第三份契約訂立時，認為已無爭執，毋庸再詳加約定記載，而
    予以刪除，亦即該買賣之約定，不因「雙方前所訂契約全部作廢」而失其效力，
    從而該二百五十萬元之保證金，既轉做買賣價金之一部分，自毋庸返還。
七、甲○○復主張第二次合約之保證金為四百萬元，依約建主方面應於建造執照領得
    開工時即應交付地主完結，本件訟爭房屋之建造執照係於八十二年十二月一日核
    發，本件被上訴人何以均未向其催繳，甚且該部分保證金既依第二次合約係作為
    兩造買賣其中乙棟房屋之價金，則乙○○於房屋建造完成並為總登記完竣，已搬
    入居住後，均未向其追索，況乙○○尚因經濟狀況不佳，於八十四年二月以其所
    分得房地向南投縣農會抵押貸款，其既須貸款方足週轉，何以未向上訴人催取保
    證金，甚或房屋價金，大異常情，足見兩造確未曾有被上訴人所稱第二次合約之
    簽訂云云。惟查第三份契約之保證金二百五十萬元，第二份契約雖約定保證金為
    四百萬元，甲○○僅繳二百五十萬元，足以證明該四百萬元之保證金，係移為買
    賣之價金，甲○○未繳足保證金，且上訴人已給付三百四十萬元，已如前述，剩
    餘之六十萬元，乙○○未催繳，理由已如前述，不能認為與常理有違。
八、兩造於簽訂系爭第三份契約書時，經代書吳梅英將內容唸與兩造聽後，由兩造親
    自簽名蓋印，此亦經證人吳梅英到庭結證屬實，乙○○亦抗辯稱當時仍約定出售
    分配之一棟房屋予甲○○保證金抵付價金不必返還，其亦不能證明甲○○有故意
    以不實之事，使其陷於錯誤，而簽訂該系爭契約書，是其主張撤銷簽訂該契約之
    意思表示，尚屬無據。綜觀上述，乙○○自提供土地簽訂第一份契約伊始，即分
    配房屋二棟，並無任何證據，足認其至簽訂第三份系爭契約時，自甘蒙受不利益
    ，減少為一棟，兩造簽訂系爭契約，確有乙○○出售分配房屋一棟與甲○○，並
    約定甲○○所應交付之保證金做為抵付房屋價金，基上說明，上訴人甲○○請求
    其返還保證金，自屬無據，應連同假執行之聲請，併予駁回。原審就此部分為甲
    ○○敗訴之判決，核無違誤。甲○○指摘原判決不當，求予廢棄，為無理由。
九、關於被上訴人所提反訴部分，經本院前審認定，兩造於八十三年八月六日簽訂系
    爭第三份契約書時，經代書吳梅英當場將內容朗讀與兩造聽後，由兩造親自簽名
    蓋章，經證人吳梅英到庭詰證屬實，且乙○○亦主張依當時約定，兩造仍就上開
    乙○○應分配之房屋為買賣，保證金亦無庸再予返還。乙○○亦不能證明甲○○
    有故意以不實之事，使其陷於錯誤，雖該契約書就買賣部分未為詳細明確之記載
    ，亦不能認為甲○○有詐欺行為，乙○○主張受詐欺撤銷簽訂該契約之意思表示
    ，尚屬無據。原第二份契約書已因第三份契約書明確記載：「雙方前所訂之契約
    全部作廢」而失效，乙○○主張撤銷第三次簽訂之契約，據其先前所訂之第二份
    合建契約請求反訴被告給付其餘之房屋價金六十萬元，即屬無據，應予駁回。其
    假執行之聲請亦失所附麗，應併駁回之。原審就反訴部分為乙○○敗訴之判決，
    亦核無違誤。乙○○指摘原判決不當，求予廢棄，為無理由。嗣經被上訴人提起
    上訴，亦經最高法院駁回其上訴，惟此部分並不影響本判決之認定，附此說明。
十、本件判決之基礎已臻明確，兩造其餘之攻擊防禦方法及舉證，核與判決無影響，
    毋庸一一論列，併此敘明。
據上論結：本件上訴為無理由，依民事訴訟法第四百四十九條第一項、第七十八條，
判決如主文。
中      華      民      國    八十九    年      八      月      一      日
~B1民事第二庭審判長法  官  童有德
~B2                法  官  饒鴻鵬
~B3                法  官  黃永泉
右為正本係照原本作成。
如對本判決上訴，須收受於判決送達後二十日內向本院提出上訴書狀，其未表明上訴
理由者，應於提出上訴後二十日內向本院提出上訴理由書（須按他造人數附具繕本）
，並繳納送達用雙掛號郵票拾份（每份參拾肆元）。
上訴時應提出委任律師或具有律師資格之人之委任狀；委任有律師資格者，另應附具
律師及格證書及釋明委任人與受任人有民事訴訟法第四百六十六條之一第一項但書或
第二項（詳附註）所定關係之釋明文書影本。
~B                書記官  吳宗玲
中      華      民      國    八十九    年      八      月      一      日
附註：民事訴訟法第四百六十六條之一（第一項、第二項）：對於第二審判決上訴，
上訴人應委任律師為訴訟代理人。但上訴人或其法定代理人具有律師資格者，不在此
限。
上訴人之配偶、三親等內之血親、二親等內之姻親，或上訴人為法人、中央或地方機
關時，其所屬專任人員具有律師資格並經法院認為適當者，亦得為第三審訴訟代理人
。
                                                                        Ｈ


司法院資訊處製作；財團法人民間司法改革基金會備份。
